【裁判字號】    98,簡上,14
【裁判日期】    980902
【裁判案由】    確認通行權存在
【裁判全文】
臺灣屏東地方法院民事判決              98年度簡上字第14號
上  訴  人  乙○○
訴訟代理人  黃政雄律師
被上訴人    丁○○
            丙○○
上列一人
訴訟代理人  甲○○    住同上
上列當事人間請求確認通行權存在事件，上訴人對於中華民國97
年12月2 日本院97年度屏簡字第518 號第一審判決提起上訴，本
院於民國98年8 月19日言詞辯論終結，判決如下：
    主  文
上訴駁回。
第二審訴訟費用由上訴人負擔。
    事實及理由
一、上訴人方面：
  (一)上訴人原審主張：上訴人在坐落屏東縣萬丹鄉○○段312 及
    313 地號土地（下稱系爭312 、313 地號土地）上設置鐵絲
    圍籬後，原有通道仍有約2 公尺之寬度，已足供被上訴人通
    行使用，被上訴人請求通行系爭312 、313 地號土地如附圖
    所示編號312 (2)及313 (2)部分，並無必要等語。
  (二)於本院上訴主張：本件被上訴人主張通行的位置和方法是否
    為損害鄰地最少的處所和方法甚有疑問。因被上訴人所有同
    段308 、311 地號土地（下稱前揭2 筆土地），雖屬袋地，
    然亦有通行之道路，以供被上訴人長年通行使用多年來並無
    爭議；被上訴人丁○○所有坐落同段308 地號及被上訴人丙
    ○○所有坐落同段311 地號土地，皆為從事農作使用，現亦
    荒蕪未供耕作，該2 筆土地又非常靠近聯外通道之出入口，
    無需利用大型汽車通行，僅一般小客車即足以順利出入。而
    上訴人在系爭312 及313 地號土地上設置鐵絲圍籬後，原有
    通道仍約有2 公尺之寬度，足供被上訴人通行使用，被上訴
    人請求通行系爭312 、313 地號土地上如原審附圖所示編號
    312 (2)及313 (2)部分，並無必要。又被上訴人起訴所主張，
    因基於丙○○所有坐落同段31 1地號與上訴人所有同段312
    地號之土地相鄰，當初並訂有買賣契約購地以供通行，多年
    來並無爭議，如此長年之久，被上訴人均不行使其權利，足
    以引起上訴人之正當信任，認為被上訴人已不欲行使其權利
    ，則被上訴人於多年後，再於97年5 月起訴主張對系爭312
    地號土地有通行權存在，請求上訴人拆除該土地上之地上物
    ，顯有違誠信原則，依最高法院72年台上字第2673號號判決
    意旨，應認為被上訴人已發生失權效果，其再主張有通行權
    存在，顯無理由等語置辯。
二、被上訴人則以：
  (一)被上訴人丁○○所有坐落同段308 地號及被上訴人丙○○所
    有坐落同段311 地號土地，均屬袋地，與公路並無適宜之聯
    絡，向以坐落同段307 、310 、311 、312 及313 地號土地
    上寬約3.2 公尺之道路為聯外通道，詎上訴人於取得系爭31
    2 及313 地號土地後，竟在原有通道即如原審判決附圖所示
    編號312 (2)及313 (2)上豎立鐵柱並設置鐵絲圍籬，以致該聯
    外通道之寬度縮減近半，造成被上訴人進出之不便，則被上
    訴人自得請求確認通行權存在，亦得請求上訴人除去地上物
    及容忍上訴人通行。
  (二)於本院則以：
  1.被上訴人丙○○部分：其於53年間向訴外人吳賀購買土地以
    通行之用，該買賣契約所指4 坪地方即現在道路之入口處位
    置，原道路寬度即有3. 5公尺，出口部分更寬約有3.7 公尺
    ，而被上訴人所有土地現種植檳榔樹，耕作翻土需使用農用
    機，故才請求如原審判決所示之寬度，且因種植農作物不固
    定，使用農用機尺寸也無法固定等語置辯。
  2.被上訴人丁○○部分：其所有土地現在種植蕃茄和辣椒，需
    要農用機進出翻土耕耘，所以需用至少如原審判決所示之3.
    2公尺寬度，而原通行路寬則約有3.5 公尺寬度等語置辯。
三、原審就被上訴人聲明請求：確認被上訴人就上訴人所有坐落
    屏東縣萬丹鄉○○段312 及313 地號土地上如原審判決附圖
    所示編號312 (2)部分面積3.88平方公尺及編號313 (2)部分面
    積0.34平方公尺有通行權及命上訴人應將前開土地上之鐵絲
    網圍籬等地上物除去，並不得有設置障礙物或其妨礙被上訴
    人通行之行為之請求，判決被上訴人全部勝訴。上訴人聲明
    不服，求為判決：(一)原判決廢棄；(二)被上訴人第一審之訴應
    予駁回。被上訴人則求為判決：上訴駁回。
四、兩造不爭執事項如下，並有地籍圖謄本1 件、土地登記謄本
    4 件、原審及本院勘驗筆錄並勘驗略圖、現況照片7 張、農
    用機具照片10張附卷可稽，並囑託屏東縣屏東地政事務派員
    實施測量，製有複丈成果圖在卷足憑。（分見原審卷第9 至
    12 頁 、第61頁、第51至54頁、第36至39頁、第66至67頁；
    本院卷第37至40頁、第58至59頁背面、第67至68頁、第41至
    42頁）。
  (一)屏東縣萬丹鄉○○段308 地號土地為被上訴人丁○○所有，
    現種植檳榔；同段311 地號土地為被上訴人丙○○所有，現
    種植辣椒，並在其上搭建有鐵皮屋供作神壇使用，均為袋地
    。同段312 地號及313 地號土地為上訴人所有。
  (二)如附圖一所示A 點向北依經界線延伸之土地上現有上訴人所
    搭建黑網圍籬，附圖一所示虛線位置為第三人所搭磚造圍牆
    ，自附圖一A 點位置至虛線磚牆間寬度，入口處經本院現場
    囑託屏東縣屏東地政事務所測量員丈量結果寬約2.45公尺，
    黑網圍籬距磚牆最窄處，現場丈量結果寬度為2.02公尺。
  (三)被上訴人丙○○提出之農用機具型號M135之車頭寬度約為1.
    7 公尺、車尾寬度2.2 公尺、車身長度4.85公尺；型號SE63
    40之車頭寬度2.6 公尺、車尾寬度2.73公尺、車長度5.76公
    尺；被上訴人丁○○提出之農用機具小型車頭寬度約為1.77
    公尺、車尾寬度2.2 公尺、車身長度4.85公尺；大型車頭寬
    度約為2.26公尺、車尾寬度2.73公尺、車身長度5.80公尺。
五、兩造爭執事項：被上訴人利用附圖一所示A 點至虛線磚牆位
    置間之道路是否為被上訴人通行所需？
  1.經查，上訴人主張如附圖一所示A 點至虛線磚牆間之道路向
    來為被上訴人通行之用，該道路寬度約為2 公尺，已足供被
    上訴人通行所需云云，惟經本院勘驗現場囑託屏東縣屏東地
    政事務所測量員丈量結果，該道路入口處寬約2.45公尺，圍
    籬距磚牆最窄處現場丈量結果寬度為2.02公尺等情，為兩造
    所不爭執，而被上訴人抗辯該通行道路原寬度不僅有2 公尺
    ，係因上訴人取得土地所有權圍起籬笆後才減縮如上述寬度
    等情，亦有被上訴人原審提出現況照片所顯示：在上訴人所
    搭建黑色圍籬之入口處道路較窄，但行至後面丙○○所有同
    段308 地號土地所臨道路則明顯較寬，有現況照片可稽，是
    以被上訴人抗辯原通行道路較2 公尺寬，係因上訴人架設圍
    籬而才減縮等詞，核屬可採。
  2.次查，被上訴人分別提出供耕作使用農用機具之車頭寬度、
    車尾寬度及車身長度之尺度均如前述四(三)所述，且為上訴人
    所不爭執，則以被上訴人所有前揭2 筆土地現均為農業使用
    ，分別種植檳榔樹及辣椒等情以觀，則其等雇用農具機翻土
    耕耘或搬運農作物，在我國現代農業已採行機械化乃甚為普
    遍之情形，衡情應屬必要；而查其等使用之農具機小型機具
    車頭寬約1. 7公尺，車尾寬度則有2.2 公尺；大型機具車頭
    寬段為2.6 公尺，車尾寬度則有2.73公尺，如依據上訴人主
    張如附圖一所示A 點至虛線磚牆間之道路為通行寬度，顯然
    小型農用機具車尾寬度達2.2 公尺即難以通過上述道路間之
    最窄寬度2.02公尺，進出顯即有困難，遑論使用大型機具。
    故上訴人前述主張僅約使用寬度2 公尺即符被上訴人前揭2
    筆土地之通行需要，尚無可採。
  3.承上所述，則被上訴人原審訴請確認其等就上訴人所有系爭
    312 及313 地號土地如原審判決附圖所示編號312 (2)部分面
    積3.88平方公尺及編號313 (2)部分面積0.34平方公尺有通行
    權，核屬可採，原審據此而准許其請求，於法並無違誤，上
    訴意旨指摘原審判決不當求為廢棄，並無理由。
  4.又承上所述，原審判決既確認被上訴人就上訴人所有坐落系
    爭312 及313 地號土地上如原審判決附圖所示編號312 (2)部
    分面積3.88平方公尺及編號313 (2)部分面積0.34平方公尺之
    範圍有通行權，而上訴人於其上搭建有圍籬影響被上訴人之
    通行需要，原審據此並命上訴人應將前開土地上之鐵絲網圍
    籬等地上物除去，並不得有設置障礙物或其妨礙被上訴人通
    行之行為之請求，於法亦無違誤，上訴意旨求予廢棄並請求
    駁回其訴，即屬無據，應予駁回。
六、本件判決基礎已臻明確，兩造其餘主張、陳述及所提證據，
    核與判決結果無影響，毋庸再予逐一審酌論述，亦此敘明。
據上論結，本件上訴為無理由，依民事訴訟法第436 條之1 第3
項、第449 條第1 項、第78條，判決如主文。
中    華    民    國    98    年    9     月     2    日
                  民事第一庭    審判長法  官  孫國禎
                                      法  官  張以岳
                                      法  官  潘  快
以上正本係照原本作成。
本判決不得上訴。
                                      書記官  黃麗燕
中    華    民    國    98    年    9     月     2    日


司法院資訊處製作；財團法人民間司法改革基金會備份。
